【裁判字號】    92,台上,246
【裁判日期】    920116
【裁判案由】    偽造有價證券
【裁判全文】
最高法院刑事判決                                九十二年度台上字第二四六號
    上  訴  人  甲○○
    選任辯護人  王能幸律師
右上訴人因偽造有價證券案件，不服台灣高等法院台中分院中華民國九十一年十月三
十一日第二審更審判決（九十一年度重上更(一)字第一三九號，起訴案號：台灣台中地
方法院檢察署八十六年度偵緝字第三五五號），提起上訴，本院判決如左：
    主  文
原判決撤銷，發回台灣高等法院台中分院。
    理  由
本件原判決認定上訴人甲○○明知其向張三格（已經原審法院九十一年度重上更(三)字
第三七號判處罪刑確定）販入發票人林麗華、付款人新竹區中小企業銀行，發票人陳
朝宗、付款人華南商業銀行草屯分行，發票人江標、付款人世華商業銀行豐原分行之
支票上已填載發票人名義之簽章，其餘發票日、金額欄處均為空白，且未經發票人授
權或同意填載，竟為賺取價差，與張三格、及已成年之不詳姓名人頭支票買受者共同
基於意圖供行使之用之概括犯意，自民國八十五年六月間某日起，連續親至台中市以
現金交易方式向張三格購入，或以電話聯絡張三格後，由張三格將所購之支票以快遞
方式寄至亦有犯意聯絡之桃園縣中壢市不詳真實姓名之程代書成年男子處，再以現金
交易方式售予甲○○，所販入尚未拒絕往來即俗稱之可照會票每張新台幣（下同）四
千元，已拒絕往來即俗稱之不可照會票每張八百元至一千元不等後，自行在中國時報
、聯合報上刊登「支票借你週轉，連絡電話○三五｜二七六八八一」，再轉至000
000000號行動電話，以招徠有意購買人頭支票者向其購買。每當有意購買人頭
支票者以上開電話向其查詢時，便會出價可照會票每張六千至七千元，不可照會票每
張二千元，而與買受者談妥交易之人頭支票種類、價格後，再約定時間、地點交易，
並由其於向張三格販入該發票人為陳朝宗（八十五年二月二日拒絕往來）、江標（八
十五年十一月二十九日拒絕往來）及向桃園中壢某不詳姓名程代書之男子，所販入之
林麗華（八十六年一月四日拒絕往來）等人頭空白支票後，未經各該發票人同意，交
付買受者自行填載日期及金額再持以行使，上訴人即以此方式連續多次與張三格、程
代書、已成年不詳姓名之人頭支票買受者共同意圖供行使之用而偽造有價證券，計向
張三格販得人頭支票一百餘張並已販賣支票約三、四十張（起訴書誤載為販賣三百餘
張）。嗣於八十五年十月三十日上午十一時，上訴人在新竹市少年監獄旁，兜售人頭
支票時為法務部調查局台中縣調查站人員發覺，上訴人逃跑時，為調查人員扣得其遺
留在現場，供販賣之發票人林麗華之新竹區中小企業銀行內壢分行第0000000
號之空白支票一紙，嗣上訴人經檢察官通緝後經逮捕到案等情。因而撤銷第一審科刑
判決，改判仍論處上訴人共同連續意圖供行使之用，而偽造有價證券︵累犯︶罪刑，
固非無見。
惟查(一)、本院前次發回意旨已明確指明﹁科刑之判決書所記載之犯罪事實，為論罪科
刑適用法律之基礎，故凡於適用法令有關之事項，必須詳加認定明確記載，始足為適
用法律之依據。原判決對於被告究竟與人頭支票買受者何人交易？偽造何人之支票？
偽造之內容為何等偽造有價證券之重要事項，均未詳加認定明確記載，自不足為適用
法律之依據﹂等語，茲原判決仍疏未認定說明，致原有瑕疵依然存在。(二)、有罪判決
書之事實一欄，為判斷其適用法律當否之準據，法院應將依職權認定與論罪科刑有關
之事實，翔實記載，然後於理由內逐一說明其憑以認定之證據，並使事實認定與理由
說明，互相適合，方為合法。倘事實認定與理由說明，不相一致，或事實與理由之記
載，前後齟齬，按諸刑事訴訟法第三百七十九條第十四款後段規定，均屬判決理由矛
盾之當然違背法令。原判決事實認定上訴人向張三格販入發票人林麗華、陳朝宗及江
標名義之人頭支票，上訴人與張三格，及已成年之不詳姓名人頭支票買受者共同基於
意圖供行使之用之概括犯意，共同偽造支票等情；惟又認定其中林麗華名義之支票，
上訴人係向桃園中壢某不詳姓名程代書之男子所購買，上訴人與張三格、程代書及已
成年之不詳姓名人頭支票買受者為共同意圖供行使之用而偽造有價證券云云。究林麗
華名義之支票係向何人購買？程代書是否係共同正犯？事實認定前後不一，已有相互
矛盾之違法。再依原判決事實所認定，林麗華、陳朝宗及江標名義之支票均已填載發
票人名義之簽章，僅發票日、金額欄空白。及原判決理由所載江標於第一審所稱「不
認識被告及張三格」、「我有去銀行辦開戶，但我沒有開過支票，支票是我生意上的
合夥人王寶財在使用」、「因為王寶財的支票都跳票不能使用，所以開我的支票」、
「沒有付款過，都是王寶財在處理」︵見第一審卷第一一四頁︶；於原審調查時證稱
「我是有去世華豐原分行開戶沒錯，簽名是我簽的沒錯」、「一共領了二十五張」、
「支票是我們兩人一起使用」、「其他可能是王寶財去領的」、「王寶財住在台南市
○○路，確實住址我再查報」等語︵見原審上訴卷第七十二、七十三頁︶。各該支票
發票人是否知情而為共犯，抑係被害人？原審就上開重要事項並未詳查釐清，致事實
不明，亦有違法。(三)、上訴人於原審辯稱：張三格係出售支票予伊之人，就其出售江
標、陳朝宗等人支票之行為，既未遭論處偽造有價證券罪責，伊係其後手，更無足構
成偽造有價證券罪云云︵見原審上訴卷第一五八頁︶。依原審法院另案九十一年度重
上更(三)字第三七號張三格偽造有價證券案確定判決所載，並未有何張三格販賣發票人
為陳朝宗、江標之人頭支票予上訴人者。原審未於審判期日，就上訴人否認犯罪所為
有利之辯解事項與證據，予以調查，亦不於判決理由內加以論列，率行判決，自屬於
法有違。上訴意旨，執以指摘原判決不當，尚非全無理由，應認原判決仍有撤銷發回
更審之原因。
據上論結，應依刑事訴訟法第三百九十七條、第四百零一條，判決如主文。
中      華      民      國    九十二    年      一      月     十六     日
                              最高法院刑事第二庭
                                  審判長法官  陳  錫  奎
                                        法官  洪  清  江
                                        法官  李  伯  道
                                        法官  陳  世  雄
                                        法官  惠  光  霞
      右正本證明與原本無異
                                              書  記  官
中      華      民      國    九十二    年      一      月    二十二    日


司法院資訊處製作；財團法人民間司法改革基金會備份。
